【裁判字號】    89,上訴,109
【裁判日期】    890215
【裁判案由】    殺人未遂
【裁判全文】
臺灣高等法院刑事判決                  八十九年度上訴字第一九號
    上  訴  人  臺灣新竹地方法院檢察署檢察官
    被      告  甲○○
    選任辯護人  王志陽
右上訴人因被告殺人未遂案件，不服臺灣新竹地方法院八十八年度訴字第二二三號，
中華民國八十八年十一月十一日第一審判決（起訴案號：臺灣新竹地方法院檢察署八
十八年度偵字第三三五七號）提起上訴，本院判決如左：
    主  文
原判決撤銷。
甲○○無罪。
    理  由
一、公訴意旨略以：被告甲○○與其妻楊明敏平日感情不睦，於民國八十八年四月二
    十日凌晨零時二十分，在新竹縣湖口鄉○○路一二七巷二十三號租屋住處，再度
    因細故與楊明敏發生爭吵，竟取三條尼龍繩綁縛在廚房門框橫樑上，心生攜子乙
    ○○（八十五年四月三日生，為兒童）、陳柏彥一起自殺之念頭，以阻止楊明敏
    離家，詎楊明敏不為所動，被告即抱起乙○○將尼龍繩套住其脖子，鬆手欲吊死
    乙○○，幸為楊明敏及時搶救始倖免於難，乙○○頸部因而產生紅疹塊之傷，甲
    ○○隨後亦上吊自殺，為趕至現場之警員及時解救，並扣得尼龍繩二條（起訴書
    誤載為一條），因認被告涉有刑法第二百七十一第二項、第一項之殺人未遂罪嫌
    云云。
二、按犯罪事實應依證據認定之，無證據不得推定其犯罪事實；又不能證明被告犯罪
    者，應諭知無罪之判決，刑事訟訴法第一百五十四條、第三百零一條第一項分別
    定有明文。次按刑事訴訟法上所謂定犯罪事實之證據，係指足以認定被告確有犯
    罪行為之積極證據而言，該項證據自須適合於被告犯罪事實之認定，始得作為斷
    罪之資料，而認定不利於被告之事實，須依積極證據，苟積極證據不足為不利於
    被告事實之認定時，即應為有利於被告之認定，更不必有何有利之證據，最高法
    院二十九年上字第三一○五號、三十年上字第八一六號分別著有判例可資參照。
    而殺人未遂罪之成立，須於實施殺害時，即具有使人喪失生命之故意，而未發生
    死亡之結果為要件，倘若缺乏此種故意，即遽難以殺人未遂論擬，最高法院七十
    年台上字第四四八一號亦有判決可參。
三、訊據被告就其於右揭時、地因與其妻楊明敏發生爭執，欲阻止楊明敏離家，遂在
    廚房門樑上結了三個繩圈，並抱起乙○○欲將其脖子套於繩圈上，乙○○之頸部
    受有一紅疹塊傷害之事實固不諱言，惟堅決否認有何殺害乙○○之故意，辯稱：
    渠將乙○○抱起時並未鬆手，且繩圈並未套在乙○○脖子上，繩圈正好是在乙○
    ○之面前，乙○○係於其妻過來搶時被繩圈擦傷，渠只是要嚇嚇楊明敏等語。
四、公訴人認被告涉有前揭殺人未遂犯行，無非以被告於警訊中自承欲與二子乙○○
    、陳柏彥同歸於盡，且知悉將繩索套於脖子上足以造成死亡結果而仍為之，另證
    人即被告之妻楊明敏、到場處理警員徐孟文之證述，及卷附驗傷單一紙、扣案尼
    龍繩二條為其論據。
五、經查：
（一）如前述，被告對於其於右揭時、地因與其妻楊明敏發生爭執，欲阻止楊明敏離
      家，遂在廚房門樑上結了三個繩圈，並抱起乙○○欲將其脖子套於繩圈上，乙
      ○○之頸部有紅疹塊之事實固不諱言，而本件之關鍵厥為被告當時是否有使人
      喪失生命之故意，關乎此，前述驗傷單、尼龍繩二條並非適合之證明。
（二）按被告之自白，不得作為有罪判決之唯一證據，仍應調查其他必要之證據，以
      察其是否與事實相符，刑事訴訟法第一百五十六條第二項定有明文。被告固於
      八十八年四月二十日凌晨三時許警訊中曾自白「我帶我兒子自殺」等語（見偵
      查卷第五頁），惟嗣於當日下午移送臺灣新竹地方法院檢察署檢察官訊問時，
      即改稱「（你是否要把乙○○殺掉？）不是，因當天我太太要出門，我很生氣
      ，我說妳要出去，我就與二位小孩一起死」等語（見偵查卷第十七頁），足證
      被告先後供述已有不符，其於警訊時所稱欲攜子同死等語之所述是否與事實相
      符，即應審酌其他證據始資認定。
（三）查證人即被告之妻楊明敏雖經檢察官於八十八年五月五日偵查中予以訊問，而
      當日之訊問筆錄雖記載為：「第一次他（指被告）只為嚇我（即證人楊明敏）
      ，並沒真正把乙○○脖子套在繩子上，第二次他就真的把他（即乙○○）脖子
      套在繩子上，並鬆手讓小孩懸空．．．」等語（見偵查卷第二十六頁反面），
      然經原審於八十八年十月二十一日勘驗前述檢察官訊問之錄音帶，證人楊明敏
      當日係證稱：「（被告有沒有把繩子套在乙○○的脖子上？）第一次沒有套上
      去，他做了二次動作，第一次只是嚇唬我，第二次就真的把繩子套上去，他把
      小孩子抱上去，然後手放掉；（是否手放掉讓小孩子懸空？）後來我看到這個
      情形，我就趕快去抱；（是否手放掉讓小孩懸空？）沒有，後來我趕快去抱，
      我一看到他手放掉我就趕快去抱；（被告手放掉時，小孩子的腳是不是沒有辦
      法踩到地上？）我那個時候看不清楚；．．．因為第一次他是嚇唬我，我就去
      報警，後來第二次他又套上去；（後來妳先生要把小孩勒死，他動作是怎麼做
      ？）他把小孩抱上去，後來就把手放掉；（整個手放掉，左右手都放掉？）我
      是沒看清楚，我看他把小孩子抱上去，我就趕快把小孩抱起來，因為那時候我
      剛到家，車子一停，看到他的動作就趕快把小孩搶過來；．．．（你在抱的時
      候有跟他搶還是怎樣？）沒有；（他就退開了是不是？）對；（就是說你衝過
      去他就退開？）我衝過去他就旁邊站著；（那個時候他的手還有沒有碰到小孩
      ？）有」等語，此有原審勘驗筆錄在卷足佐（見原審卷第六十二頁至第六十三
      頁、第六十四頁反面），是足證有關證人楊明敏於檢察官八十八年五月五日偵
      查中之供述，偵查卷中之筆錄（偵查卷第二十六頁反面至第二十九頁）顯有重
      大疏漏，證人楊明敏當日證述之內容，自應以原審前述勘驗筆錄所示之者為據
      。
（四）證人楊明敏於八十八年四月二十日警訊時供稱：「他（指被告）看見我已在門
      口要出去，就對著兩個兒子說，你們媽媽要出去，我們就死給他看．．．在外
      面就看見他從地上拿起尼龍繩綁在櫥房門框上的橫樑，我心裡覺得不對勁，就
      進來把它解開，然後他又把繩子綁回去，隨後他就抱起地下的小兒子，將他的
      頸部套在懸在門框的尼龍繩圈上，我看見這樣就趕緊把乙○○抱下來，然後他
      又從我懷裡搶走乙○○，又把乙○○的頭頸套在繩索上，那時很緊張就趕緊把
      小孩子抱下來，過沒多久警察就到了」等語（見偵查卷第六頁反面至第七頁）
      ，是依證人楊明敏前述原審勘驗筆錄及警訊筆錄之供述所示，證人楊明敏所見
      者係被告第一次並未將繩圈套在乙○○脖子上，證人楊明敏即去報警返家時第
      二次雖看到被告將繩圈套於乙○○脖子，但被告並未完全鬆手，而證人楊明敏
      見被告將繩圈套在乙○○脖子上時即衝向前去將乙○○救下來，斯時被告並未
      與證人楊明敏搶奪小孩，且退在一旁，再參以證人楊明敏其間並曾離家報警等
      情，足證被告於將繩圈套在乙○○脖子之時，均係在證人楊明敏在場之際；果
      被告於當時確有要使乙○○喪失生命之故意，被告大可於證人楊明敏離去報警
      不在家之時為之，惟被告並未為此；果被告於當時確有要使乙○○喪失生命之
      故意，被告亦可於證人楊明敏衝向前去欲將乙○○救下來之際，將證人楊明敏
      推開，以阻止證人楊明敏將乙○○救下，以被告一介男子要阻擋婦女之證人楊
      明敏應非難事，被告亦未為此；被告均未為此，足證被告前述所為係要嚇阻證
      人楊明敏使之不要離家之所辯，非不可採信。
（五）由上所述，益證被告於警訊中之供述，尚與事實不相符合，而不得資為其有殺
      害其兒子乙○○故意之認定。
（六）被告雖於本院受命法官八十九年一月十九日調查時辯稱並未將繩圈套入乙○○
      之頸部，因繩圈即在乙○○喉部前方，乙○○因而頸部擦傷而有紅腫云云；惟
      查被告確有將繩圈套入乙○○之頸部，業據證人於警訊、檢察官偵查中證述明
      確，況參以懸掛中之繩索，一遇外力，即懸空飄盪之物理原理，以及本件扣案
      之尼龍繩之外表並非粗糙不堪，僅與之摩擦尚不至於會有何傷害之日常生活經
      驗，足證被告此部分否認之所辯，顯不可採。惟查，如前述，本件被告將繩圈
      套入乙○○之頸部均係在證人楊明敏在場之際，是其此舉之主要目的係欲示於
    證人楊明敏，而使證人楊明敏因之恐懼而不再出門，是被告將尼龍繩圈套入乙
      ○○頸部之事實，於前述本件被告之犯意之認定，並不生影響，亦此敘明。
六、綜上所述，本件被告之所以將尼龍繩圈套入乙○○頸部，係欲以之嚇阻證人楊明
    敏使之不要離家，是被告並無殺害或傷害乙○○之犯意；此外復查無其他積極證
    據足資證明被告尚有何殺人或傷害之犯意，是不能證明被告此部分犯罪，自應為
    其無罪之諭知。
七、原審認被告並無殺害乙○○之犯意而僅係欲嚇阻證人楊明敏離家，固非無見；惟
    查被告既僅係欲嚇阻證人楊明敏使之不要離家，則被告內心真意自亦無傷害其子
    乙○○之犯意，原審誤被告具傷害其子乙○○之犯意，而就傷害部分諭知不受理
    之判決自有未當。檢察官上訴意旨以被告具殺人犯意且已著手殺人行為雖無理由
    ，惟原判決既有可議，自應由本院將原判決撤銷，另為被告無罪之諭知。
八、如前述，被告已自陳其係欲以攜子同死嚇阻證人楊明敏離家，是被告顯已涉有刑
    法第三百零五條之恐嚇罪嫌，惟此部分未據檢察官起訴，且與起訴之社會事實亦
    不同一，自非起訴效力所及，本院自不得逕予審究，應移由管轄檢察官另行依法
    處理，亦此敘明。
據上論斷，應依刑事訴訟法第三百六十九條第一項前段、第三百六十四條、第三百零
一條第一項，判決如主文。
本案經檢察官覃正祥到庭執行職務。
中     華     民     國    八十九   年      二        月      十五      日
                            臺灣高等法院刑事第二庭
                                審判長法  官  戴  章  甫
                                      法  官  黃  金  富
                                      法  官  林  銓  正
右正本證明與原本無異。
如不服本判決應於收受送達後十日內向本院提出上訴書狀，其未敘述上訴之理由者並
得於提起上訴後十日內向本院補提理由書（均須按他造當事人之人數附繕本）。
                                      書記官  吳  美  貞
中     華     民     國    八十九   年      二        月      十六      日


司法院資訊處製作；財團法人民間司法改革基金會備份。
